【裁判字號】    95,竹建簡,6
【裁判日期】    951003
【裁判案由】    返還工程款
【裁判全文】
臺灣新竹地方法院民事簡易判決         95年度竹建簡字第6號
原      告  乙○○
被      告  甲○○○○○○
上列當事人間請求返還工程款事件，本院於民國95年9月19日言
詞辯論終結，判決如下：
    主      文
原告之訴駁回。
訴訟費用由原告負擔。
    事實及理由
一、事實摘要：
(一)、原告主張：
１、被告於民國93年12月間承攬原告之鑿井工程（下稱系爭工程
    ），由被告在新竹市○○段798地號施作口徑為8英吋，深度
    301台尺之淡水井1座，並約定系爭工程總價款為新臺幣（下
    同）170,000元；原告並向被告告知，施作系爭工程之目的
    係供原告農地灌溉及工寮飲水之用，而因系爭工程施作地點
    緊鄰海邊，是僅開鑿深度至1公尺左右即會有鹹水，然被告
    向原告擔保只要在鹹水深度10多公尺處施作，會在深度100
    台尺左右將鹹水及淡水隔離，故系爭工程完工後，可供原告
    灌溉農地及飲水之用，因被告前開之擔保，故系爭工程於93
    年12月底完工後，原告即依約支付系爭工程之工程款170,00
    0元。詎95年3月間，原告裝設馬達開始抽水後，自系爭工程
    內所抽得者皆為鹹水，無法供原告灌溉農地及食用，原告為
    此以竹北光明郵局第264號存證信函向被告請求改善系爭工
    程之瑕疵，然被告均置之不理。
２、被告雖辯稱兩造所訂定之承攬契約係依鑿井深度計價，被告
    並未擔保系爭工程完成後水質為淡水，按鑿井工程是否會有
    淡水湧出，需視當地之地質而定，如果要鑿淡水井，必須另
    訂合約，本件原告並未要求簽訂合約，故原告之請求顯無理
    由云云；惟查，兩造在訂立系爭工程之承攬契約時，原告即
    告知系爭工程係供原告灌溉農地及飲水之用，有要求被告寫
    估價單，但被告說沒有必要，若原告所需要者為鹹水，可自
    行以挖土機開挖水井，當地為海埔新生地，3公尺深就有抽
    不完的鹹水，原告何必花錢請被告鑿井，可證兩造就系爭工
    程所定承攬契約合意之內容，以完成淡水井之開鑿為要件，
    又原告周遭鄰居所開鑿之水井皆為淡水井，故顯見系爭工程
    之瑕疵乃係被告施作系爭工程技術不當，未作好鹹水與淡水
    之隔離所致，故被告上揭所辯皆不足採。
３、綜上所陳，系爭工程存有水質為鹹水之瑕疵，為此原告爰依
    承攬契約之法律關係，請求減少報酬，而提起本件訴訟等語
    。並聲明：被告應給付原告113,000元。
(二)、被告則以：
１、被告確於93年12月間與原告訂定承攬契約，約定以鑿井深度
    即每台尺550元計價，又施作系爭工程中，所支出之材料費
    15,000元，亦約定由原告負擔，被告施作系爭工程，鑿井深
    度為301台尺，故系爭工程總價為180,0 00元，系爭工程於
    93年12月底完成，原告已給付被告170,00 0元。
２、又兩造就系爭工程訂立承攬契約時，原告雖告知系爭工程目
    的係供農地灌溉及飲水之用，故所需為淡水井，然被告當時
    另向原告表示系爭工程之內容僅係鑿井至原告所要求之深度
    ，至於系爭工程完工後是否為淡水井則非被告所能擔保，按
    各地區地質及水質均不同，故被告並未有原告前開所稱，擔
    保系爭工程完工後為一淡水井，故由是可知，兩造間承攬契
    約之內容為被告鑿井至原告所要求之深度並且有水湧出，從
    而，原告自不得以系爭工程完工後，所抽取的水為鹹水，即
    主張被告應負瑕疵擔保責任，且即便目前系爭工程中所抽取
    之水為鹹水，亦能透過水質處理而加以使用；況系爭工程自
    93 年12月底完工，並經原告驗收付款，迄今已1年半有餘，
    衡諸一般工程慣例，保固期限多在1年以內，是原告至今始
    提起訴訟向被告有所請求，自無理由。
３、綜上所陳，本件兩造所訂立承攬契約內容僅為被告施作系爭
    工程至原告所要求之深度，並且有水湧出，至湧出水之水質
    需為淡水，則非被告所擔保之範圍，況原告乃係自系爭工程
    完工驗收1年半後，始請求被告負瑕疵擔保責任，亦違反一
    般工程慣例等語資為抗辯，並聲明：原告之訴駁回。
二、程序部分：
    按訴狀送達後，原告不得將原訴變更或追加他訴，但擴張或
  減縮應受判決事項之聲明者，不在此限，此為民事訴訟法第
  255條第1項第3款所明定。查原告訴之聲明原為「被告應依限
  瑕疵修補或返還工程款170,000元。」，嗣於言詞辯論終結前
  更改訴之聲明為「被告應給付原告113,000元。」，核屬單純
  減縮應受判決事項之聲明，參諸前揭規定，應予准許。
三、實體部分：
(一)、兩造不爭執之事項：原告主張兩造間於93年12月訂立承攬契
    約，由被告施作系爭工程，系爭工程於93年12月底完工並經
    原告驗收付款170,000元，而系爭工程完工後，所湧出之水
    為鹹水，業據其提出估價單及竹北光明郵局第264號存證信
    函各1份為證，復為被告所不爭執，自堪信原告此部分之主
    張為真實。
(二)、本件兩造爭執之處，經整理後確認為：１兩造合意施作系爭
    工程之內容，是否以鑿淡水井為要件？２若承攬內容以鑿淡
    水井為要件，被告施作系爭工程是否有瑕疵？３原告主張之
    瑕疵擔保請求權，是否已罹於時效？
四、本院之判斷：
(一)、原告主張兩造間於93年12月間就系爭工程所訂立之承攬契約
    ，內容為被告開鑿淡水井1座，此為被告所否認，並以前詞
    置辯，按解釋意思表示，應探求當事人之真意，不得拘泥於
    所用之辭句，民法第98條定有明文；又解釋當事人之契約，
    應以當事人立約當時之真意為準，而真意何在，又應以過去
    事實及其他一切證據資料為斷定之標準，不能拘泥文字致失
    真意，最高法院39年台上字第1053號著有判例可資參照，經
    查：
１、原告主張兩造所簽訂承攬契約，由被告施作系爭工程，目的
    係供農地灌溉及飲水之用，且原告到庭陳稱：「…我請被告
    鑿井但是被告鑿出來的井是鹹水，但是我需要的是淡水井。
    」（本院95年7月4日言詞辯論筆錄）、「我有跟被告商量說
    只要200台尺，施工過程中我有跟被告說追加100公尺是為了
    有淡水使用。」、「（問：現在是否有使用系爭這口井（即
    系爭工程）？）沒有」（本院95年9月19日言詞辯論筆錄）
    ，是足徵原告就系爭工程與被告訂立系爭承攬契約係出於供
    農地灌溉及飲水之用，而依一般經驗法則，僅淡水始能供農
    地灌溉及飲水之用，故應可認原告與被告簽立承攬契約之真
    意為被告所承攬之系爭工程完工之後為一淡水井。
２、被告雖辯稱兩造承攬契約之內容僅為被告依原告指示鑿井至
    原告所需之深度，至系爭工程完工後，需為一淡水井則非兩
    造間承攬契約之內容，惟查，被告自承：「原告請我鑿井，
    他說是要灌溉跟搭工寮用的，原告有跟我說他需要淡水井，
    我說我盡量做，…」（本院95年7月4日言詞辯論筆錄）、「
    （問：你知道原告找你鑿井的目的是為了灌溉是何意思？）
    他說他是要灌溉，而且要在那裡搭工寮，他有說他要淡水井
    ，但是我只能盡我的力做。」、「（問：有無在100台尺的
    時候使用水泥及紅土隔離？）有，因為上面是鹹水，我們取
    水都是取100台尺以下的... 」等語（本院95年9月19日言詞
    辯論筆錄），是依被告前開所言，足認被告亦知曉原告定作
    系爭工程之目的係供農地灌溉及飲水之用之淡水井，復參以
    原告提出之另行請人估作施作淡水井所需之承攬報酬之估價
    單，其規格、數量、單價等，均與兩造當初所定施作系爭工
    程合意訂定之估價單相差無幾，規格均為8英吋，僅在數量
    及單價上有些微之不同，是衡以常情，被告在估價單上所列
    明之規格、數量、單價等，均與施作淡水井之報價接近，被
    告諉稱：並未承諾系爭工程必須挖到淡水供使用等語，顯與
    常情有違，洵無足採。是兩造間就系爭工程所定之承攬契約
    內容為系爭工程完工後為一淡水井一節，堪予認定。
３、綜上所陳，本件兩造就系爭工程所定之承攬契約，內容係以
    以鑿淡水井為要件。
(二)、原告另主張被告因施作系爭工程技術不當，而致系爭工程存
    有僅能湧出鹹水之瑕疵，被告則以系爭工程施作時鑿井之深
    度乃係依原告之指示為之，且被告亦未承諾於100台尺深度
    時，將鹹水及淡水隔離，況即便系爭工程所湧出之水為鹹水
    ，亦能透過水質處理而加以使用等詞置辯，按承攬人完成工
    作，應使其具備約定之品質及無減少或滅失價值，或不適於
    通常或約定使用之瑕疵；工作之瑕疵，因定作人所供給材料
    之性質或依定作人之指示而生者，定作人無前三條所規定之
    權利，但承攬人明知其材料之性質或指示不適當，而不告知
    定作人者，不在此限，民法第492條、496條分別著有明文。
    又定作人以工作有瑕疵，主張承攬人應負瑕疵擔保責任，僅
    須就工作有瑕疵之事實舉證，即為已足，無庸證明承攬人有
    可歸責之事由；承攬人如抗辯工作之瑕疵，係因定作人所供
    給材料之性質，或依定作人之指示而生者，對此項免責之事
    由，應負舉證責任（最高法院94年度台上字第1504號判決參
    照），經查：
１、本件兩造就系爭工程所定之承攬契約約定之內容係以被告鑿
    一淡水井為要件，已如前述，而系爭工程完工之後，原告僅
    能從系爭工程中抽出鹹水使用，復為兩造所不爭執，是系爭
    工程確存有瑕疵，堪予認定。被告雖辯稱：「（問：為何定
    301台尺此深度？）這是原告自己問出來要我這樣做的。」
    、「當初兩造協商說200尺，但是因為原告有五分地怕水量
    不夠所以才鑿深一點，追加100台尺。」（本院95年9月19日
    言詞辯論筆錄），是依被告上開所陳，僅能證明被告施作系
    爭工程之鑿井深度乃係依原告指示，至原告之上揭指示是否
    即為致系爭工程產生瑕疵之原因，被告則未提出相關事證供
    本院審酌，是本院尚難據此即認定系爭工程之瑕疵乃係依原
    告之指示所生，是被告此部分所辯，自不足採。
２、至被告另辯稱未承諾原告於100台尺深度時，施作隔離淡水
    及鹹水工程，且即便系爭工程完工後，原告僅能抽取鹹水，
    然亦能透過水質處理，而能供灌溉及飲水之用，然承攬人之
    瑕疵擔保責任屬無過失責任，不以承攬人具有過失為必要，
    而兩造間就系爭工程所約定之承攬契約，既以系爭工程完工
    後為一淡水井為要件，則參諸前述，被告自應擔保系爭工程
    完工後為一淡水井，與被告是否曾承諾於深度100台尺時施
    作隔離淡水及鹹水工程無涉，至系爭工程中所抽取之鹹水能
    否透過水質處理而供原告灌溉及飲水之用，更與被告應負之
    承攬人瑕疵擔保責任無關，是被告上開所辯，亦不足採。
３、綜上所言，本件被告前揭所辯，皆不足採，被告自應就系爭
    工程之瑕疵負瑕疵擔保責任。
(三)、原告主張被告就系爭工程之瑕疵需負瑕疵擔保責任，被告則
    以原告迨系爭工程完工驗收並給付工程款1年半後，始向被
    告請求負瑕疵擔保責任，故原告之瑕疵擔保請求權已罹於時
    效等情詞置辯，按第493條至第495條所規定定作人之權利，
    如其瑕疵自工作交付後經過1年始發見者，不得主張，民法
    第498條第1項定有明文，又定作人請求承攬人負瑕疵擔保責
    任之期間，分為瑕疵發見期間及權利行使期間。前者謂定作
    人非於其期間內發見瑕疵，不得主張其有瑕疵擔保權利之期
    間，民法第498條至第501條之規定屬之，最高法院86年度台
    上字第2903號判決參照，經查，原告自承：「（問：被告何
    時完成系爭工程？）93年12月底。」、「（問：何時發現不
    能用？）95年3月才發現，因為完工之後沒有裝馬達，我也
    沒有取過水，…」，次查，原告乃於95年4月13日始以存證
    信函向被告表示，系爭工程存有僅能抽取出鹹水之瑕疵，此
    有竹北光明郵局第264號存證信函1份附卷可考，是本院綜合
    前開事證，足認原告係於系爭工程完工超過1年後，始發現
    系爭工程之瑕疵，則揆諸上揭說明，原告已逾瑕疵發現期間
    ，是其自不得對被告主張瑕疵擔保權利。
(四)、綜上所陳，原告起訴請求之瑕疵擔保權利雖存在，亦因瑕疵
    發現期間經過而消滅，被告為時效之抗辯拒絕履行，為有理
    由。從而，原告依承攬契約瑕疵擔保請求權之法律關係，起
    訴請求被告給付113,000元，為無理由，應予駁回。
五、本件事證已臻明確，兩造其餘主張及舉證，經審酌與判決結
    果尚不生影響，均不另論述，併予敘明。
六、據上論結：本件原告之訴為無理由，依民事訴訟法第78條，
    判決如主文。
中    華    民    國    95    年    10    月    3    日
                  新竹簡易庭      法  官  蔡欣怡
以上正本係照原本做成。
如對本判決上訴，須於判決送達後20日內向本院提出上訴狀。
                                  書記官  王恬如
中    華    民    國    95    年    10    月    5    日


司法院資訊處製作；財團法人民間司法改革基金會備份。
